臺灣新北地方法院民事判決
111年度訴字第129號
原      告  周霈琳  
訴訟代理人  楊景勛律師
被      告  楊石發  
訴訟代理人  羅一順律師
上列當事人間請求拆屋還地等事件，經本院於民國111年10月31
日言詞辯論終結，判決如下：
    主      文
被告應將坐落新北市○○區○○段○○○段000地號土地上如新北市樹林
地政事務所於民國111年7月6日出具之土地複丈成果圖（即附圖
）所示使用編號858⑴部分，面積五十七平方公尺之地上物拆除，
並將上開土地返還原告及全體共有人。
被告應給付原告新臺幣伍佰參拾伍元。
原告其餘之訴駁回。
訴訟費用由被告負擔。
本判決第二項得假執行；但被告如以新臺幣伍佰參拾伍元為原告
預供擔保，得免為假執行。
    事實及理由
壹、程序部分：
    按訴狀送達後，原告不得將原訴變更或追加他訴。但請求之
    基礎事實同一，不在此限，民事訴訟法第255條第1項第2款
    分別定有明文。查本件原告起訴請求：㈠被告應將新北市○○
    區○○段○○○段000地號土地（下稱858土地）如新北市樹林地
    政事務所於民國111年7月6日出具之土地複丈成果圖所示使
    用編號858⑴部分（面積57平方公尺，下稱附圖所示部分）之
    地上物拆除，並將土地返還原告及其餘全體共有人。㈡被告
    應給付原告新臺幣（下同）30萬元，上開訴之聲明第2項為
    原告本於其應有部分所有之相當於租金不當得利而為請求，
    訴訟標的為民法第179條，嗣因訴外人即周榮華已將自106年
    11月1日起至111年10月31日止可向被告請求相當於租金之不
    當得利債權讓與原告，原告因而本於債權讓與、不當得利之
    法律關係追加此部分訴訟標的而一併請求（訴之聲明不變）
    ，經核與前揭規定相符，應予准許。
貳、實體部分：
一、原告主張：原告、訴外人周榮華均為858土地共有人，應有
    部分各為十二分之一，原告為鄰地即新北市○○區○○段○○○段0
    0000號土地（下稱419-4土地）所有人，該土地上並有被告
    所有之未保存登記建物（門牌號碼為新北市○○區○○路00號，
    舊門牌號碼為臺北縣○○鎮○○00號，下稱系爭建物），系爭建
    物無權占用858土地如附圖所示部分，占用面積57平方公尺
    ，被告應拆除系爭建物並將所占用之土地返還原告及其餘全
    體共有人，且被告無權占有，受有占有使用858土地之利益
    ，致原告及周榮華受有損害，自屬不當得利，而周榮華已將
    自106年11月1日起至111年10月31日止（下稱上開期間）可
    向被告請求相當於租金之不當得利債權讓與原告，故原告就
    起訴時起前5年（即105年12月2日至110年12月1日）與周榮
    華上開期間之應有部分，一併向被告請求給付相當於租金之
    不當得利，爰依民法第767條第1項前段、中段、第821條、
    第179條規定提起本件訴訟等語，並聲明：㈠被告應將858土
    地如附圖所示部分（面積57平方公尺）之地上物拆除，並將
    土地返還原告及全體共有人。㈡被告應給付原告30萬元。
二、被告則以：系爭建物原為訴外人周富美、李輝所有，其等於
    63年間將系爭建物出售予訴外人即被繼承人楊阿俊，嗣楊阿
    俊於88年間死亡後，由被告依繼承關係取得系爭建物之事實
    上處分權。又訴外人周富美、李輝於系爭建物建築時為858
    土地之共有人，僅將系爭建物事實上處分權讓與楊阿俊，依
    照民法第425條之1第1項規定，房屋受讓人楊阿俊與讓與人
    周富美、李輝間，依照該條項規定推定在系爭建物使用期限
    內，成立法定租賃關係，被告後因繼承取得系爭建物事實上
    處分權，自亦一併繼受該法定租賃關係，而有權占有858土
    地，原告請求拆屋還地及請求相當於不當得利之租金，並無
    理由。又原告主張拆除系爭建物之部分面積，將破壞系爭建
    物之結構完整性，且拆除及嗣後進行建物修補所需支出之費
    用甚鉅，兩造間之損益狀態顯然失衡，原告提起本件訴訟係
    為迫使被告購買858土地，已違反誠信原則，且有權利濫用
    之情形等語，資為抗辯，並聲明：原告之訴駁回。
三、兩造不爭執事項：
  ㈠原告及訴外人周榮華均為858土地共有人，應有部分各為十二
    分之一。
　㈡系爭建物為未保存登記建物，原為訴外人周富美、李輝所有
    ，其等於63年間將系爭建物出售予訴外人即被繼承人楊阿俊
    ，楊阿俊死亡後，由被告依繼承關係取得系爭建物之事實上
    處分權。
　㈢系爭建物占用系爭858土地，如本院卷一第139頁之地政機關
    丈量結果即附圖所示部分，占用面積57平方公尺。
四、原告主張系爭建物如附圖所示部分無權占用858土地，請求
    被告拆屋還地，並請求給付相當於5年租金之不當得利等語
    ，為被告所否認，並以前詞置辯，是本件兩造爭點厥為：㈠
    系爭建物有無民法第425條之1法定租賃權適用？㈡原告依民
    法第767、821條規定，請求被告拆除系爭建物如附圖所示部
    分，有無理由？有無違反誠信原則或權利濫用？㈢原告主張
    被告應給付相當於租金之不當得利，有無理由？倘若有理由
    ，則相當於租金之不當得利數額應為多少？
  ㈠系爭建物並無民法第425條之1法定租賃權規定之適用：
    按土地及其土地上之房屋同屬一人所有，而僅將土地或僅將
    房屋所有權讓與他人，或將土地及房屋同時或先後讓與相異
    之人時，土地受讓人或房屋受讓人與讓與人間或房屋受讓人
    與土地受讓人間，推定在房屋得使用期限內，有租賃關係。
    民法第425條之1第1項前段定有明文，故須土地及地上之建
    物原同屬一人所有，而後該人將土地或建物讓與他人，始有
    該規定之適用。經查，訴外人周富美、李輝於63年間基於系
    爭建物事實上處分權人之地位，將系爭建物出售並移轉予訴
    外人楊阿俊，為兩造所不爭執，而858土地於36年7月1日起
    至72年6月17日止為訴外人周來傳（已歿）所有，周富美係
    遲於72年6月18日始因繼承關係成為858土地之公同共有人，
    後於81年11月23日變更為分別共有人，權利範圍六分之一，
    至李輝則自始未登記為858土地之所有人或共有人等情，有8
    58土地之新北市地籍異動索引、新北市樹林地政事務所新北
    樹地資字第1116204699號函暨檢附之土地登記簿各1份附卷
    可參（見卷一第29至31頁、第75至85頁），可見當訴外人周
    富美、李輝於63年間將系爭建物出售並移轉予楊阿俊之際，
    其等並非858土地之所有人或共有人，顯與上開規定所設前
    提要件未合，而無該條規定之適用，被告抗辯本件系爭建物
    有民法第425條之1法定租賃權規定之適用，難認有理。
  ㈡原告訴請拆屋還地為有理由，且未濫用權利或違反誠信原則
    ：
  ⒈按所有人對於無權占有或侵奪其所有物者，得請求返還之。
    對於妨害其所有權者，得請求除去之。有妨害其所有權之虞
    者，得請求防止之。各共有人對於第三人，得就共有物之全
    部為本於所有權之請求。但回復共有物之請求，僅得為共有
    人全體之利益為之。民法第767條第1項、第821條定有明文
    。又以無權占有為原因，請求返還土地者，占有人對土地所
    有權存在之事實無爭執，而僅以非無權占有為抗辯者，土地
    所有權人對其土地被無權占有之事實無舉證責任，占有人自
    應就其取得占有係有正當權源之事實證明之。如不能證明，
    則應認原告之請求為有理由（最高法院85年度台上字第1120
    號判決意旨參照）。查本件原告為858土地之共有人，被告
    為系爭建物事實上處分權人，且系爭建物如附圖所示部分占
    用858土地等節，為兩造所不爭執，被告以系爭建物存有法
    定租賃權為由抗辯，經本院前揭認定並非有理，被告復未提
    出其他占有係有正當權源之事證，是原告依民法第767條第1
    項、第821條規定，請求被告拆除如附圖所示部分，並將占
    用土地返還原告及全體共有人，應屬有據。
  ⒉次按權利之行使，不得違反公共利益，或以損害他人為主要
    目的。行使權利，履行義務，應依誠實及信用方法，民法第
    148條定有明文。又民法第148條係規定行使權利，不得以損
    害他人為主要目的，若當事人行使權利，雖足使他人喪失利
    益，苟非以損害他人為主要目的，即不受該條規定之限制（
    最高法院45年度台上字第105號裁判意旨參照）。查，被告
    無權占用858土地如附圖所示部分，使原告及其他共有人未
    能占有使用之，業據認定如上，是系爭建物嚴重妨礙858土
    地共有人之使用權能，而原告行使物上請求權，訴請被告拆
    屋還地，此係原告貫徹土地所有權人權益之合法行使，發揮
    土地之經濟效益，並無專以損害他人為主要目的，難謂有違
    反誠信原則、構成權利濫用之情事。
  ㈢原告主張被告應給付相當於租金之不當得利，有無理由？倘
    若有理由，則相當於租金之不當得利數額應為多少？
  ⒈按無法律上之原因而受利益，致他人受損害者，應返還其利
    益；不當得利之受領人，如其所受利益依其性質或其他情形
    不能返還者，應償還其價額，民法第179條及第181條但書分
    別定有明文。又無權占有他人土地，可能獲得相當於租金之
    利益，為社會通常之觀念；其依不當得利之法則請求返還不
    當得利，以無法律上之原因而受利益，致他人受有損害為其
    要件，故得請求返還之範圍，固應以對方所受之利益為度，
    非以請求人所受損害若干為準（最高法院61年台上字第1695
    號判決意旨參照）。另利息、紅利、租金、贍養費、退職金
    及其他1年或不及1年之定期給付債權，其各期給付請求權，
    因5年間不行使而消滅；消滅時效，自請求權可行使時起算
    ；消滅時效，因請求、承認、起訴而中斷，民法第126條、
    第128條、第129條第1項分別定有明文。查，被告無權占用8
    58土地如附圖所示部分而受有利益，並致原告及訴外人周榮
    華受有無法使用該部分土地之損害，應堪認定，而原告及訴
    外人周榮華自91年間即各取得858土地應有部分十二分之一
    （見本院卷一第25頁之土地登記第一類謄本），且訴外人周
    榮華已將上開期間相當於租金之不當得利債權讓與原告，經
    原告於111年10月31日本院言詞辯論期日當庭遞狀追加此部
    分訴訟標的，並將該債權讓與通知被告（見本院卷二第43至
    45頁），而生時效中斷之效果。故原告就其應有部分請求起
    訴時起前5年（即105年12月2日至110年12月1日）相當於租
    金之不當得利，另請求訴外人周榮華將上開期間相當於租金
    之不當得利債權讓與之部分，均屬有據。
  ⒉復按城市地方房屋之租金，以不超過土地及其建築物申報總
    價額年息10%為限，土地法第97條定有明文。又所謂法定地
    價，依土地法第148條規定，係指土地所有人依該法規定所
    申報之地價，而在平均地權條例施行區域，係指土地所有人
    於地政機關舉辦規定地價或重新規定地價時之公告期間內申
    報之地價，未於該期間內申報者，以公告地價之80％為其申
    報地價，平均地權條例第16條亦有規定。另基地租金之數額
    ，除以基地申報地價為基礎外，尚須斟酌基地之位置，工商
    業繁榮之程度，承租人利用基地之經濟價值及所受利益等項
    ，以為決定（最高法院68年台上字第3071號判例參照）。查
    ，858土地於105年至111年各年度之公告地價分別為280元/㎡
    、280元/㎡、280元/㎡、280元/㎡、280元/㎡、280元/㎡、300元
    /㎡，有新北市不動產地政局網頁查詢結果1紙可稽（見本院
    卷二第37頁），而858土地位於新北市三峽區，屬於城市地
    方，自有上開規定之適用，且該土地臨成福路，一線道雙向
    通車，鄰近土地公廟福安宮，另有公車站牌等情，業經本院
    至現場履勘，有本院現場履勘筆錄及現場照片在卷可佐（本
    院卷一第131至132頁、第151至155頁）。是本院審酌土地坐
    落位置、周邊繁榮程度、經濟用途、交通便利性及生活機能
    完善度等情，認被告無權占用858土地相當於租金之不當得
    利以申報地價年息5％計算。依此，原告請求起訴時起前5年
    相當於租金之不當得利，及訴外人周榮華讓與上開期間相當
    於租金之不當得利債權，合計535元（計算方式詳如附表一
    、二所示），要屬有據；逾此範圍之請求，則屬無據，不應
    准許。
五、綜上所述，原告依民法第767條第1項前段、中段、第821條
    、第179條規定，請求被告拆除858土地如附圖所示部分，並
    將該部分土地返還原告及其餘全體共有人，並請求被告給付
    532元，為有理由，應予准許；逾此部分之請求，為無理由
    ，應予駁回。
六、本件事證已臻明確，兩造其餘攻擊防禦方法及證據，經審酌
    後與判決之結果不生影響，爰無調查之必要，亦不一一論列
    。
七、按以一訴附帶請求其孳息、損害賠償、違約金或費用者，不
    併算其價額，民事訴訟法第77條之2第2項定有明文。原告僅
    請求不當得利部分一部敗訴，其敗訴部分不影響訴訟標的價
    額計算，是訴訟費用仍應由被告負擔。
八、本件原告勝訴部分，本院命被告給付之金額未逾50萬元，爰
    依民事訴訟法第389條第1項第5款規定，依職權為假執行之
    宣告，並依民事訴訟法第392條第2項規定，依職權宣告被告
    得預供擔保而免為假執行。
據上論結，本件原告之訴為一部有理由，一部無理由，依民事訴
訟法第79條，判決如主文。
中　　華　　民　　國　　111 　年　　11　　月　 24　　日 
                  民事第七庭  法  官  趙悅伶
以上正本係照原本作成
如對本判決上訴，須於判決送達後20日內向本院提出上訴狀，並
按他造人數附繕本。如委任律師提起上訴者，應一併繳納上訴審
裁判費。
中　　華　　民　　國　　111 　年　　11　　月　 24　　日
  　　　　　　　　　　　　　　書記官　尤秋菊